【裁判字號】    96,易,1330
【裁判日期】    971022
【裁判案由】    詐欺
【裁判全文】
臺灣臺北地方法院刑事判決              96年度易字第1330號
公  訴  人  臺灣臺北地方法院檢察署檢察官
被      告  丙○○
                      29號
選任辯護人  陳達成律師
被      告  丁○○
選任辯護人  林辰彥律師
            林傳哲律師
            陳冠州律師
被      告  戊○○
上列被告等因詐欺案件，經檢察官提起公訴（九十六年度調偵字
第四九四號）及移送併辦（併辦案號：九十六年度偵字第一六六
四八、一六六四九號），本院判決如下：
    主  文
丙○○、丁○○、戊○○均無罪。
    理  由
一、公訴意旨略以：被告丙○○、被告丁○○、被告戊○○分別
    為中華核廢處理科技股份有限公司（下稱中華核廢公司）負
    責人、監察人及董事，共同基於意圖為自己不法所有之概括
    犯意聯絡，於民國九十三年九月間，一同至臺北市中山區○○○路○段四六號十一樓之告訴人己○○辦公室，向己○○
    佯稱：中華核廢公司已獲得俄羅斯邀請至莫斯科簽訂臺灣核
    廢料運送至俄羅斯掩埋合約，只要投資十萬美金，即可取得
    臺灣電力股份有限公司（下稱臺電公司）運送核廢料至俄羅
    斯掩埋合約，商機約新臺幣（下同）四千億元等語，使己○○陷於錯誤，於九十三年九月二十九日交付三百五十萬元予
    丙○○等人，嗣後丙○○又陸續以洽談核廢料掩埋合約為由
    ，多次前往俄羅斯及美國，並於出國期間以戊○○作為在臺
    灣之聯絡人，向己○○佯稱：已取得合約，惟需經過美國原
    能會同意批准，且需支付俄羅斯一億元等語，並提出俄羅斯
    核動力聯邦局信函等文件及由丁○○交付中華核廢處理流程
    細目資料以取信己○○，使己○○陷於錯誤，迨至九十四年
    十二月間止，連同前開投資款陸續墊付中國核廢公司各項支
    出總計達一千八百萬元，嗣因丙○○等均無法取得俄羅斯之
    核准函，己○○至此始知受騙，因認被告丙○○、丁○○及
    戊○○等三人均涉犯刑法第三百三十九條第一項詐欺取財罪
    嫌等語。
二、按犯罪事實應依證據認定之，無證據不得認定其犯罪事實。
    又不能證明被告犯罪者，應諭知無罪之判決，刑事訴訟法第
    一百五十四條第二項、第三百零一條第一項分別定有明文。
    再按，事實之認定，應憑證據，如未能發現相當證據，或證
    據不足以證明，自不能以推測或擬制之方法，為裁判基礎；
    且認定不利於被告之事實須依積極證據，苟積極證據不足為
    不利於被告事實之認定時，即應為有利於被告之認定；另認
    定犯罪事實所憑之證據，雖不以直接證據為限，間接證據亦
    包括在內，然無論直接證據或間接證據，其為訴訟上之證明
    ，須於通常一般之人均不致有所懷疑，而得確信其為真實之
    程度者，始得據之為有罪之認定，倘其證明尚未達到此一程
    度，而有合理之懷疑存在，無從使事實審法院得有罪之確信
    時，即應由法院為諭知被告無罪之判決（最高法院四十年臺
    上字第八六號、三十年上字第八一六號、七十六年臺上字第
    四九八六號判例參照）。再按，刑法第三百三十九條第一項
    詐欺罪之成立，須意圖為自己不法之所有，以詐術使人將本
    人或第三人之物交付為要件，所謂以詐術使人交付，必須被
    詐欺人因其詐術而陷於錯誤，若其所用方法，不能認為詐術
    ，亦不致使人陷於錯誤，即不構成該罪，最高法院亦著有四
    十六年臺上字第二六○號判例可資參照。即刑法詐欺取財罪
    之成立，以行為人自始基於為自己或第三人不法所有之意圖
    ，以詐術使人交付財物，始能構成；至於民事債務當事人間
    ，有未依債之本旨履行給付者，在一般社會經驗上原因非一
    ，或因不可歸責之事由而不能給付，或因合法主張抗辯而拒
    絕給付，或因財產、信用狀況緊縮而無力給付，甚至債之關
    係成立後，始行惡意遲延給付，皆有可能，非必出於自始無
    意給付之財產犯罪一端；是若無足以證明其在債之關係發生
    時，自始即具有不法所有意圖之積極證據，亦僅能令負民事
    債務不履行之責任，要難以單純債務不履行之狀態，即推定
    被告自始即有不法所有意圖之詐欺犯意。
三、本件公訴人認被告三人涉犯詐欺取財罪嫌，無非以告訴人己○○之指述、行政院原子能委員會（下稱原能會）九十五年
    八月二十九日會物字第○九五○○二四五八四號函（臺灣臺
    北地方法院檢察署九十六年度他字第五○四四號卷第八二至
    八四頁參照）、臺灣電力股份有限公司（下稱臺電公司）九
    十五年八月三十日電核端字第○九五○八○○七○二一號函
    暨臺電公司放射性廢棄物營運說明（同上偵查卷第八五至八
    八頁參照）、經濟部國營事業委員會九十五年十二月十八日
    經國密二字第○九五○○一八六○○○號函暨檢附經濟部九
    十四年三月二十二日經授營字第○九四二○三五四○九○號
    函、臺電公司九十四年四月十二日電密核端字第九四○九○
    號函（同上偵查卷第二五四至二六七頁參照）、被告丙○○
    手寫之計畫、流程資料及市場利基資料影本（同上偵查卷第
    十二頁至第十九頁參照）、中華核廢處理流程細目影本（同
    上偵查卷第二十至二四頁參照）、核動力聯邦局英文、俄文
    信函影本（同上偵查卷第五至八頁參照）、九十四年七月一
    日中國信託商業銀行匯出匯款申請書影本（同上偵查卷第九
    至十一頁參照）各一份資為論據。
四、被告三人於本院審理時固承認被告丙○○、丁○○、戊○○
    分別擔任中華核廢公司負責人、監察人、董事，被告丙○○
    及戊○○於九十三年九月間，經由被告丁○○之介紹，前往
    告訴人己○○位在臺北市中山區○○○路○段四六號十一樓
    之辦公室，告知中華核廢公司進行將核廢料運往俄羅斯掩埋
    之業務，遊說告訴人己○○投資中華核廢公司，告訴人己○○即於九十三年九月二十九日匯款三百五十萬元予被告丙○○，嗣後被告丙○○以洽談核廢料掩埋合約為由，多次前往
    美國及俄羅斯地區，出國期間以被告戊○○為聯絡人，向告
    訴人己○○稱系爭核廢料掩埋合約需經過美國原能會批准，
    並支付俄羅斯一億元之金額等語，並提出俄羅斯核動力聯邦
    局信函，及由被告丁○○交付中華核廢處理流程細目資料予
    告訴人己○○等事實，惟均矢口否認有何詐欺取財之犯行，
    茲分敘被告三人辯解內容及所提出證據如下：
  (一)被告丙○○辯稱：國內之核廢料運送政策以境內掩埋為主，
    不排除境外，臺電公司於八十六年間與裕生科技股份有限公
    司（下稱裕生公司）簽約，約定由裕生公司將臺電公司五千
    桶核廢料運送至俄羅斯，裕生公司再委託我與俄羅斯方面接
    洽取得掩埋合約，我只告訴己○○可以拿到俄羅斯出具的意
    向書而非合約書，己○○投資中華核廢公司之金額，均用在
    洽談合約的交通、食宿及公關費用等語；被告丙○○之選任
    辯護人則提出臺灣核廢場址公投促進會章程草案（本院卷(一)
    第一○七至一五三頁參照）、網路列印資料（本院卷(一)第一
    六○至一七○頁參照）、信函一件（本院卷(一)第一七二頁）
    、意向書（本院卷(一)第一七四頁參照）、合約書（本院卷(一)
    第一七七頁參照）、俄文合約一件（本院卷(一)第一八○至一
    八六頁參照）、英文合約一件（本院卷(一)第一八八至一九四
    頁參照）、歐洲銀行定期報告封面（本院卷(一)第一九六頁參
    照）、駐俄羅斯代表處經濟組傳真一份（本院卷(一)第一九八
    頁參照）、合約一份（本院卷(一)第二○○至二○四頁參照）
    、合約一份（本院卷(一)第二○六至二○九頁參照）告約一份
    （本院卷(一)第二一一至二一二頁參照）、併購合約書一份（
    本院卷(一)第二一四至二一五頁參照）、認股承諾書（本院卷
    (一)第二一七至二一八頁參照）、放射性廢料管理辦法（本院
    卷(一)第二二○頁參照）、訓練證明書一件（本院卷(一)第二二
    二頁參照）、合約一件（本院卷(一)第二二五至二四一頁參照
    ）中華核廢公司聲明書（本院卷(一)第二四三頁參照）、臺北
    市政府警察局刑事警察大隊九十五年五月三日北市警刑大七
    字第○九五三○八○一九○○號函（本院卷第二四五頁參照
    ）、名片影本四紙（本院卷(一)第二五○、二五二、二五四、
    二五六頁參照）、核廢料項目第四次俄國之行簡報（本院卷
    第二五八至二六一頁參照）、臺光公司與中華核廢公司之合
    作合約書影本（本院卷(二)第八六頁參照）、被告丙○○與裕
    生公司合約影本乙件（本院卷第八七至八八頁參照）及臺電
    公司與裕生公司合約影本（本院卷第八九至二二三頁參照）
    等件為證。
  (二)被告戊○○辯稱：本案發生期間，己○○擔任臺灣日光燈股
    份有限公司（下稱臺光公司）董事長特助，於九十三年十二
    月二十日與其代表被告丙○○簽立認股承諾書，約定先增資
    為一億元以改組中華核廢公司，但己○○以家人、關係人名
    義必須控股百分之六十，改組前中華核廢公司向己○○所借
    之債做股，改組後，己○○承諾陸續將資金到位，但必須在
    其掌管下運作，雙方不再爭議信託事項，等同臺光公司併購
    中華核廢公司，並遷址至臺光大樓辦公，續行核廢項目，作
    為臺光公司未來正式合併中華核廢料公司或成為臺光公司子
    公司之增資題材，中華核廢公司改組後，己○○爭控中華核
    廢公司人事、財務、股權、事務，與被告丙○○就公司治理
    方向、協議書、合約書定義、內容、條件、範圍、真偽、取
    得時間、對外募資等發生爭執，九十四年五月二十五日，己○○與被告丙○○簽訂合作合約書，己○○主動要求被告丙○○再赴俄羅斯，並由己○○指派親信職員劉應和、柯富聰
    攜帶二十萬元美金旅行支票同行監督，己○○在臺北遙控主
    導，劉應和、柯富聰皆參與談判、修改、翻譯、定稿草約，
    並隨時以電話告知己○○進度，數次傳真草約與最終約定內
    容，己○○最先為資金借貸金主，後依認股承諾書，改組後
    成為中華核廢公司控股大股東，實控中華核廢公司財務、合
    併、增資事項，其無施用詐術而使己○○陷於錯誤等語。並
    提出己○○之臺光公司名片、認股承諾書、借據、併購合約
    書、臺光公司公告、合作合約書、俄羅斯莫斯科會議照片二
    幀、差旅費收據、國泰世華商業銀行匯出匯款申請書及約定
    書、上海商業儲蓄銀行匯出匯款證明書、中國農民銀行中華
    核廢公司活期存款存摺（本院卷(一)第二八至四五頁參照）、
    行政院發布放射性廢料管理方針、西元一九九五年至今相關
    新聞報導、臺電公司「低放射性廢棄物最終處置計劃書」、
    西元二○○四年八月七日報載臺電董事長林清吉專訪內容西
    元二○○五年五月三日報載核研所「承包案」（本院卷(一)第
    八四至一○六頁參照）等件為證。
  (三)被告丁○○則以：其為單純投資人，亦為投資受害人，於中
    華核廢公司內毫無實權，原任職己○○所掌管之臺光公司，
    無詐騙己○○之能力與必要，九十三年九月間，被告丙○○
    、戊○○至其辦公室拜訪，談及投資中華核廢公司一事，被
    告丙○○隨口向己○○簡介說明，己○○經思考後，亦認中
    華核廢公司前景看好，並計畫以此投資為號召，以利未來臺
    光公司吸金增資，旋於九十三年九月二十九日投資三百五十
    萬元，其未經手，己○○均與被告丙○○接洽，中華核廢公
    司之營運全在己○○及臺光公司掌控下，己○○以其家人及
    關係人名義，控制中華核廢公司股份達百分之六十，包含臺
    光公司名義之百分之五，且己○○入股投資後，中華核廢公
    司旋即遷址至臺光公司總公司大樓，未經任何董事同意，即
    聘任親信職員劉應和、柯富聰、陳靜惠掌控中華核廢公司之
    行政、業務資料及財務，中華核廢公司任何決策、被告丙○○歷次至國外取得合約之經過、行程、成功機率等，己○○
    皆曾參與會商，並與被告丙○○共同作出決定，己○○之下
    屬亦有精通俄羅斯事務之駐俄代表，對風險評估較一般人更
    精確，何受詐之有？且其早於二年多前即投資中華核廢公司
    ，九十三年八月間，在己○○投資前一月，又陸續投資一百
    二十萬元，為維持中華核廢公司運作，曾以數千元、數萬元
    不等金額借貸中華核廢公司供週轉之用，並無詐欺等語置辯
    。其選任辯護人則提出臺光公司辦公室內部圖、被告丁○○
    之臺光公司薪資匯入存摺、投保資料、名片影本、被告丁○○第一階段投資中華核廢公司資料、第二階段投資中華核廢
    公司資料、被告丁○○借款予中華核廢公司資料（本院卷(一)
    第四九至六六頁參照）等件為證。
五、經查：
  (一)被告丙○○、丁○○、戊○○分別擔任中華核廢公司負責人
    、監察人、董事，被告丙○○及戊○○於九十三年九月間，
    經由被告丁○○之介紹，前往告訴人己○○位在臺北市中山
    區○○○路○段四六號十一樓之辦公室，告知中華核廢公司
    擬與俄羅斯簽訂核廢料掩埋合約，遊說告訴人己○○投資中
    華核廢公司，並承諾若投資無果，將返還告訴人己○○所有
    投資金額，告訴人己○○即於九十三年九月二十九日匯款三
    百五十萬元至被告丙○○之帳戶，被告丙○○代表中華核廢
    公司於九十三年十二月二十日與告訴人己○○簽立認股承諾
    書，約定告訴人己○○持有中華核廢公司百分之六十股份，
    中華核廢公司即遷址至臺北市中山區○○○路○段四六號十
    一樓之臺光公司告訴人己○○辦公室內，嗣後被告丙○○以
    洽談核廢料掩埋合約為由，多次前往美國、俄羅斯等地區，
    出國期間以被告戊○○為聯絡人，向告訴人己○○稱：系爭
    核廢料掩埋合約需經過美國原能會批准，並支付俄羅斯一億
    元之金額等語，另提出俄羅斯核動力聯邦局信函，及由被告
    丁○○交付中華核廢處理流程細目資料予告訴人己○○，告
    訴人己○○為避免血本無歸，即於九十四年五月二十五日代
    表臺光公司與被告丙○○代表中華核廢公司簽訂合作合約書
    ，約定中華核廢公司讓售百分之七十股權予臺光公司，之後
    被告丙○○於九十四年七月間再度前往俄羅斯，告訴人己○○即指派職員劉應和、柯富聰攜二十萬元美金旅行支票同行
    ，並隨時回報被告丙○○在俄羅斯洽談合約之細節，告訴人
    己○○截至九十四年十二月止，陸續支付中華核廢公司各項
    支出，嗣於九十五年一月二十五日，中華核廢公司仍未取得
    俄羅斯之核廢料掩埋合約，告訴人己○○即與被告丙○○簽
    訂股款還現協議書，約定雙方同意告訴人己○○投資中華核
    廢公司之一千萬元分期還現，被告丙○○另於同日開立面額
    各為三百萬元、一百萬元、一百萬元、一百萬元、三百萬元
    之支票五紙予告訴人己○○，惟僅兌現一百萬元等事實，業
    據被告三人坦認不諱，並有被告丙○○手寫之計畫及流程資
    料影本（同上偵查卷第十九頁參照）、中華核廢處理流程細
    目影本（同上偵查卷第二十至二四頁參照）、核動力聯邦局
    英文、俄文信函影本（同上偵查卷第五至八頁參照）、九十
    四年七月一日中國信託銀行匯出匯款申請書影本（同上偵查
    卷第九至十一頁參照）、認股承諾書（本院卷(一)第二九頁參
    照）、合作合約書（本院卷(一)第三六頁參照）、被告丙○○
    在俄羅斯莫斯科會議照片（本院卷(一)第七九頁參照）、股款
    還現協議書及支票五紙（同上偵查卷第二七至三十頁參照）
    在卷可稽，堪信為真實。
  (二)是本件之爭點應為：1.被告丙○○、戊○○、丁○○邀集告
    訴人己○○投資中華核廢公司三百五十萬元之初，究否出於
    為自己不法所有之意圖，有無施用詐術？2.告訴人己○○其
    後陸續交付投資金額，是否因被告三人施用詐術，陷於錯誤
    而為之？茲分敘如下：
  1.告訴人己○○於九十三年九月二十九日投資中華核廢公司三
    百五十萬元，應係投資款而非受被告三人詐騙之款項。
  (1)證人即告訴人己○○到庭具結證稱：我與被告丁○○是以前
    臺光公司同事，在九十三年九月間，被告丁○○帶被告戊○○、丙○○到我位在臺北市中山區○○○路○段四六號十一
    樓公司介紹認識，並遊說我投資他們核廢料事業，他們的事
    業是由被告丙○○主導，被告戊○○、丁○○負責聯絡，三
    位被告說已經接到俄羅斯的一張邀請函，邀請他們到俄羅斯
    簽訂核廢料掩埋合約，希望我能投資他們這個事業，被告丙○○說核廢料是由臺電公司供應，只要俄羅斯掩埋合約簽到
    的話，臺電公司這邊沒有問題，說中華核廢公司與俄羅斯、
    美國的公司關係很好，中華核廢公司本身沒有處理核廢料能
    力，只負責簽訂合約，我當時並沒有現場答應，說考慮看看
    ，被告丙○○就寫一些投資計畫、流程表，讓我參考後就走
    了，過了幾天，他們打電話給我說他們不是詐騙集團，不會
    騙人，如果我投資而沒辦法拿到合約的話，願意把我投資的
    錢全部還給我，由於他們再三保證，所以我在九十三年九月
    底，以匯款方式交付三百五十萬元給中華核廢公司帳戶正式
    投資等語（本院卷(二)第三一九、三二○頁參照）。可知告訴
    人己○○經被告三人遊說介紹投資中華核廢公司，本心存疑
    慮，經被告三人提出若洽談無果，將無條件返還投資款之條
    件後，經告訴人己○○深思熟慮，始同意之投資行為。
  (2)裕生公司與臺電公司於八十六年五月二十三日簽訂臺電公司
    低放射性廢料運送至俄羅斯處理及最終處置先導計畫合約，
    約定裕生公司與臺電公司，基於臺電公司與ＲＵＳＳＩＡＮ
    ＲＥＳＥＡＲＣＨ  ＣＥＮＴＥＲ“ＫＵＲＣＨＡＴＯＶ
    ＩＮＳＴＩＴＵＴＥ”（簡稱ＲＲＣ－ＫＩ）於八十四年五
    月二十日簽署之共同意願書，ＲＲＣ－ＫＩ指定裕生公司為
    其在中華民國之唯一代理商之協議書及裕生公司提交臺電公
    司之計劃書所述，為運送一批臺電公司低放射性廢料至俄羅
    斯處理及最終處置之先導計畫與該先導計畫完成後繼續運送
    、處理及最終處置臺電公司低放射性廢料等相關事宜，而簽
    訂上述合約一節，有策略合作約定、臺電公司低放射性廢料
    運送至俄羅斯處理及最終處置先導計畫合約書、臺電公司九
    十七年九月二十三日電核端字第○九七○九○○七三六一號
    函等件在卷足憑（本院卷(二)第八七至二二三、三四六頁參照
    ），足認臺電公司確就低放射性核廢料運送國外處置事宜與
    裕生公司簽約，則被告丙○○所稱：低放射性核廢料處理係
    以境內為主，不排除境外，中華核廢公司無處理核廢料能力
    ，僅負責與俄羅斯簽訂合約約定將臺電公司核廢料運送至境
    外處置等語，尚非虛妄。
  (3)證人即原能會放射性物料管理局第一組組長甲○○到庭具結
    證稱：我負責有關放射性物料施政計畫、管考、法規及國際
    事務，根據國內的情況，廢棄物可以分為兩類，一為低放射
    性廢棄物，一為高放射性廢棄物，現在我國是境內處置及境
    外處置雙軌並重，也就是說即使境外可行，也要在境內備妥
    場址，以備不實之需，境外處置並沒有禁止，這個政策已經
    實施十幾年，但根據放射性物料管理法第二十九條，放射性
    廢棄物的處置都是由廢料產生者，也就是臺電公司，自行或
    委託有技術能力的單位來執行，就是由臺電公司負責最終處
    置的任務，授權由臺電公司尋找及接洽境外處置的場地及國
    家，原委員會只是安全管制機關，原能會關於廢棄物處置的
    政策分為兩種，前任主任委員歐陽敏盛是以境內為主、境外
    為輔，現任的主任委員蔡春鴻認為境內、境外雙軌並行，放
    射性物料管理方針有提到境內、境外並重等語屬實（本院卷
    (二)第三五○頁參照）。可認被告三人所經營之中華核廢公司
    ，係以低放射性核廢料境外處置合約為事業，依據國內放射
    性廢棄物處置規定，就境外處置事宜與俄羅斯洽談，則中華
    核廢公司所經營之業務，尚屬於法有據，難認有何詐術之行
    使。
  (4)參以，告訴人己○○自承：我的學歷是高中畢業，畢業後自
    己開過證券投資顧問公司十幾年，擔任董事長的職務，之後
    到臺光公司上班，擔任董事長特助至去年離職，臺光公司董
    事長鄭楠盛與我是兄弟關係等語（本院卷(二)第三二二、三二
    四頁反面參照），以告訴人己○○擔任證券投資顧問公司董
    事長十餘年之資歷，斷無可能僅因被告丙○○手寫之投資計
    畫、流程、市場利基等資料，即受詐騙而投資三百五十萬元
    ，顯見告訴人己○○入股投資之初，乃圖經營低放射性核廢
    料境外處置事業之利潤，且於被告三人保證返還投資款之條
    件下，主觀合意所為之投資行為，依此已難認被告三人有何
    施用詐術犯行。是以告訴人己○○對於其投資被告三人經營
    之中華核廢公司相關資訊並非毫無所悉，自應綜合相關情事
    後自行評估風險，據以決定是否參與投資。職是，告訴人己○○交付三百五十萬元予被告三人參與投資中華核廢公司之
    行為，可認係其自行評估後所為之投資行為，顯非被告三人
    施用詐術所致，亦不足以認定被告三人有何對告訴人己○○
    施用詐術，致告訴人己○○陷於錯誤而交付款項。而告訴人
    己○○雖指述被告三人提出俄羅斯之邀請函係行使詐術之行
    為，惟為被告三人所否認，復無上開俄羅斯邀請函足資佐證
    ，自無從僅憑告訴人之單一指述遽認被告三人有提出此邀請
    函以為行使詐術之犯行。
  2.告訴人己○○陸續支付中華核廢公司款項，應非陷於錯誤而
    交付財物。
  (1)告訴人己○○曾於九十三年九月二十一日、九十三年十二月
    二十日、九十四年五月二十五日，分別以自己或臺光公司代
    表人名義，與被告丙○○以中華核廢公司代表人名義，簽訂
    併購合約書、認股承諾書及合作合約書一情，為告訴人己○○所不否認，且有併購合約書、認股承諾書及合作合約書各
    一份在卷可證（本院卷(二)第三一、三二頁、第二九頁及第三
    六頁參照），各該約定書及承諾書之內容分別載有「臺光公
    司以增資現金或自身可控有的股票價額十億元，交換中華核
    廢公司百分之六十之股份」、「被告丙○○在增資中華核廢
    公司一億元之資本總額內，佔百分之四十之股份，告訴人己○○在增資中華核廢公司一億元之資本總額內，佔百分之六
    十之股份」及「至俄羅斯取得核廢料官方合法授權，所需費
    用及簽約金全部由臺光公司負責，中華核廢公司讓售百分之
    七十股權予臺光公司，總金額為三千萬元」等文字，足認告
    訴人己○○以自己或臺光公司名義，佔有中華核廢公司股權
    ，自九十三年九月二十一日起之百分之六十，迄於九十四年
    五月二十五日止，已達百分之七十。又告訴人己○○自承：
    投資之後，中華核廢公司遷址到臺北市中山區○○○路○段
    四六號十一樓臺光公司辦公室內，每次被告丙○○出國，就
    跟我說要多少錢，由我來支付等語（本院卷(二)第三二一頁反
    面、三二二頁參照），足徵告訴人己○○對中華核廢公司行
    政運作及財務支出均有實質控制權力。
  (2)證人乙○○到庭具結證稱：九十二年間，被告丙○○寫中華
    核廢公司營運企劃書，我在家裡幫他打字成冊，正式在中華
    核廢公司任職，是在被告丙○○與臺光公司簽立合作契約之
    後，就是在九十三年十一月份之後，但是在九十三年八月份
    時，被告丙○○要我拿二十萬元投資中華核廢公司，但我只
    湊到十萬元入股中華核廢公司，任職到九十四年八月，告訴
    人己○○與被告丙○○意見不合發生爭執，臺光公司有幾個
    人到我辦公室將我反鎖，我就不敢到辦公室，我做的是中華
    核廢公司內部帳，臺光公司是中華核廢公司的股東，按照正
    常程序，應該是由臺光公司把投資款項六千萬元，匯入中華
    核廢公司的戶頭，再由我從中華核廢公司的戶頭領錢出來，
    但是實際上臺光公司都沒有支付這六千萬元，而是中華核廢
    公司需要用錢的時候，才向臺光公司請款，程序上由我做好
    報表，向臺光公司的會計請錢，臺光公司的會計再拿給告訴
    人己○○，由他批准，九十四年七月份時，中華核廢公司去
    俄羅斯出差，例如機票、住宿等差旅費，雖然是由臺光公司
    支付，但是發票沒有開中華核廢公司讓我核單，而是開臺光
    公司的抬頭，讓臺光公司內部作帳等語屬實（本院卷(二)第三
    二九頁參照）。是以，中華核廢公司資金運用方式，係由證
    人乙○○逐一依照所需金額，製作報表向告訴人己○○申請
    後，始由告訴人己○○核發費用，則告訴人己○○對中華核
    廢公司每筆支出均有審核決定權能，係實際掌控中華核廢公
    司經營之人。
  (3)證人乙○○復證稱：九十四年七月份，被告丙○○及告訴人
    己○○所派的二位員工前往俄羅斯，出發前先換臺光公司開
    立之五萬元美金旅行支票給被告丙○○及這兩位員工花用，
    丙○○要先繳美金五萬元給俄羅斯民間負責斡旋的人，俄羅
    斯方面要求匯款美金十五萬元之訊息，是由告訴人己○○指
    派的這兩位員工以電子郵件傳送到臺光公司陳靜惠的電腦，
    再由陳靜惠報告告訴人己○○，陳靜惠與陪同丙○○到俄羅
    斯的員工，每天都以電子郵件相互報告情況，之後陳靜惠就
    匯款美金十五萬元到俄羅斯指定之境外銀行帳戶，但那個銀
    行並不是在俄羅斯等語屬實（本院卷(二)第三三○、三三一頁
    參照）。而告訴人己○○匯款十五萬元美金至位在拉脫維亞
    共和國（ＬＡＴＶＩＡ）首都里加（ＲＩＧＡ）之ＲＩＥＴ
    ＵＭＵ  ＢＡＮＫＡ銀行，受款人為ＭＡＫＴＯＲ  ＶＥＮ
    ＴＵＲＥＳ, Ｓ. Ａ. 乙節，亦有匯出匯款申請書、外匯收
    支或交易申報書、匯出匯款賣匯水單在卷可查（同上偵查卷
    (一)第九至十一頁參照）。則告訴人己○○既已指派員工二人
    陪同被告丙○○前往俄羅斯，並每日回報洽談進度，告訴人
    己○○實無陷於錯誤之可能，且告訴人己○○匯款之資訊來
    源，既係來自告訴人己○○指派陪同被告丙○○前往俄羅斯
    之員工，復無其他證據證明該筆匯款之受款人與被告三人有
    何相關，尚難僅憑告訴人己○○匯款一節，遽認被告三人有
    行使詐術之行為。
  (4)告訴人己○○雖證稱：大概在九十三年十二月或是九十四年
    一月左右，被告丙○○從俄羅斯回來，拿這份核動力聯邦局
    的信函給我看，說這是他到俄羅斯簽訂的協議書，內容看起
    來很不錯，主要是說願意把臺灣的核廢料運送到俄羅斯去掩
    埋，裡面是一些相關細節，這一份並不是正式合約，被告丙○○說正式合約還要再跑一趟國外才能拿到，所以說還要繼
    續投資，直到拿到正式合約為止，因為中華核廢公司都沒有
    錢，出國及公關費用都是由我來出，平均一百萬元至二百萬
    元，投資半年期間，我陸續投資一千萬元左右，半年後，有
    一次被告丙○○從國外回來，說俄羅斯那邊的消息是如果要
    簽正式合約的話，需要一億元，當時我有受騙的感覺，我就
    跟他說我要退出投資，請你把我投資的一千萬元還給我，被
    告丙○○說再給一個月時間，他要去找一千萬元還我，一個
    月後被告丙○○說已經與俄羅斯政府談好可以將這一億元用
    分期付款方式支付，只要我們付了第一期的費用，就可以把
    合約簽回來，我沒辦法就繼續投資云云（本院卷(二)第三二○
    頁參照），並提出核動力聯邦局英文、俄文信函一紙為證（
    同上偵查卷第五至八頁參照）。然依告訴人己○○曾擔任證
    券投資投顧公司負責人十餘年，其後擔任臺光公司董事長特
    助之社會經歷而言，實難以想像其僅憑被告丙○○所書立之
    上開市場利基資料，即相信本件為商機高達四千億之合約，
    顯與社會一般商業投資習慣及常情不相符合。其次，告訴人
    己○○自承：其自九十三年九月二十九日起，開始投資中華
    核廢公司，即將中華核廢公司遷址至其任職之臺光公司，中
    華核廢公司之支出，均係逐一由其審核後批准，復於九十四
    年七月份，指派其員工二人陪同被告丙○○前往俄羅斯洽談
    合約，期間每日聽取該二名員工之報告等情，足見告訴人己○○已非單純之出資者，而係實際參與經營中華核廢公司之
    人。不僅如此，若謂被告前述提出之核動力聯邦局英文、俄
    文信函為假，有施詐之嫌，何以告訴人己○○於收受上開信
    函後，仍於九十三年十二月二十日、九十四年五月二十五日
    與被告丙○○簽訂認股承諾書及合作合約書，約定取得中華
    核廢公司百分之六十至七十之股權，可見告訴人己○○就該
    核動力聯邦局信函，未覺突兀，告訴人己○○係智慮成熟之
    成年人，自九十三年九月間起與被告三人合作，迄本案發生
    ，不僅未曾質疑中華核廢公司運作方式之不合常理，甚且多
    次、積極、親自參與中華核廢公司之運作，並審核中華核廢
    公司之財務支出，必另有使其確信有利可圖之原因，基於深
    思熟慮後所為之投資行為，自無從僅以告訴人己○○之指訴
    逕為不利被告三人之認定。
  (5)證人己○○證稱：九十四年五月二十五日在我投資半年以後
    ，我說要退出投資，請被告丙○○還我一千萬元，但他沒有
    錢還，要繼續合作，說我們再重新訂立一個合約，如果沒辦
    法拿到俄羅斯方面的合約，就賠償我一千萬元云云（本院卷
    (二)第三二五頁參照），顯見告訴人己○○投資經營中華核廢
    公司之業務，因告訴人己○○不欲繼續投資而告終止，告訴
    人己○○與被告丙○○並於九十五年一月二十五日簽訂股款
    還現協議書，約定雙方同意告訴人己○○投資中華核廢公司
    之一千萬元分期還現，被告丙○○另於同日開立面額各為三
    百萬元、一百萬元、一百萬元、一百萬元、三百萬元之支票
    五紙予告訴人己○○，有股款還現協議書及支票五紙在卷可
    憑（同上偵查卷第二七至三十頁參照）。被告丙○○如確係
    以「已取得合約，惟需經過美國原能會同意批准，且需支付
    俄羅斯一億元」為幌子向告訴人己○○詐取財物，則錢既已
    詐騙得手，豈有再與告訴人己○○簽訂股款還現協議書及開
    立支票，約定退還多少款項予告訴人己○○之理，益見本件
    係告訴人己○○與被告三人間因合資經營中華核廢公司所生
    之商業投資糾紛，不足以認被告三人有共同詐欺取財之犯行
    。
  (6)公訴人雖以：被告三人曾至原子能委員會訪問，經原子能委
    員會告知低放射性廢棄物以境內處理為原則，經中華核廢公
    司要求經濟部專案輔導，經濟部函覆以：不便辦理輔導，亦
    不便推薦他人等情，認被告三人有詐欺之罪嫌，並提出原能
    會九十五年八月二十九日會物字第○九五○○二四五八四號
    函（同上偵查卷第八二至八四頁參照）、臺電公司九十五年
    八月三十日電核端字第○九五○八○○七○二一號函暨臺電
    公司放射性廢棄物營運說明（同上偵查卷第八五至八八頁參
    照）、經濟部國營事業委員會九十五年十二月十八日經國密
    二字第○九五○○一八六○○○號函暨檢附經濟部九十四年
    三月二十二日經授營字第○九四二○三五四○九○號函、臺
    電公司九十四年四月十二日電密核端字第九四○九○號函（
    同上偵查卷第二五四至二六七頁參照）為證。惟查，證人甲○○證稱：被告丙○○等人曾經於九十三年間訪問原能會，
    我當時並不負責這方面的業務，但是我們原能會有相關的人
    士邵耀祖（現任放射性管理局的副局長）有接待被告丙○○
    ，被告丙○○有提到臺電公司低放射性廢棄物要送往俄羅斯
    處理，並且提供該公司的營運計劃書，內容提及釋股計畫等
    語（本院卷(二)第三五○頁反面參照），足認被告丙○○等人
    確曾於九十三年三月九日至原能會訪問，提及中華核廢公司
    擬安排將臺電公司低放射性廢棄物運往俄羅斯處理，復於九
    十四年三月十六日致函經濟部，副知原能會，敘及中華核廢
    公司正推動放射性廢棄物國際合作處置議題，請經濟部派員
    專案輔導一情屬實，若被告三人確有意圖為自己或第三人不
    法所有之詐欺意圖，欲詐騙告訴人己○○之投資款項，何需
    大張旗鼓先行訪問原能會，復發函經濟部及原能會，將中華
    核廢公司營運內容、刻正與俄羅斯洽談合約及釋股計畫等細
    節均告知主管機關，無異將自身之犯罪手法曝露予主管機關
    知悉，徒增遭檢調追查犯罪之風險，應認被告三人係正當經
    營核廢料境外處置事業，始先後拜會主管機關，瞭解相關法
    令規範，難認有詐欺之犯意。
  (7)雖本院將核動力聯邦局之英文、俄文信函正本（本院卷(一)第
    一七七、一七八頁參照）轉請臺灣高等法院函信外交部囑託
    駐俄羅斯代表處驗證真偽，經駐俄羅斯代表處函覆：九十七
    年一月二十三日俄羅斯聯邦原能署「國際與對外經濟合作處
    」函覆以：貴方二○○八年一月十四日致聯邦原能署署長Ｋ
    ｉｒｉｒｅｎｋｏ  Ｓ. Ｖ. 函敬悉。貴方函送之文件經研
    析係屬偽造，與聯邦原能署無關；簽字人之簽字亦係偽造。
    本署檔存「國際與對外經濟合作處」處長Ｋｕｃｈｉｎｏｖ
      Ｖ. Ｐ. 簽字之第一三八七/Ｂ號文件所載之日期、收信
    人姓名地址及內容與貴方檢附之文件不同等語，有駐俄羅斯
    代表處九十七年一月二十五日俄羅字第四五七號函一份附卷
    可憑（本院卷(二)第六五頁參照）。惟查，中華核廢公司曾於
    九十四年三月十六日以上開文件為附件，發函經濟部，副知
    總統府、原能會及行政院外交部駐俄羅斯代表處經濟組，要
    求經濟部專案輔導、推薦相關權責機構、非營利法人管理中
    華核廢公司與美國、俄羅斯合作處理低放射性廢棄物等情，
    有中華核廢公司函文一紙在卷足憑（同上偵查卷第二五七、
    二六一、二六二頁參照），若被告三人明確知悉上開核動力
    聯邦局之信函係偽造，斷無可能以之為附件發函上開行政機
    關，甚且發函與精通俄國事務、熟知該國語文、址設俄羅斯
    首都莫斯科、可直接與俄羅斯政府機構接觸之駐俄羅斯代表
    處，足認被告三人亦不知悉系爭信函係偽造之情，則被告三
    人將系爭信函交付告訴人己○○亦無何施用詐術之行為。
  (三)綜上所述，本件公訴人所舉上開證據尚不足以證明被告三人
    有詐欺取財犯行，自難遽認被告三人共負上開詐欺罪責。此
    外，本院復查無其他積極證據足資證明被告三人有何詐欺取
    財之犯罪，被告三人之犯罪，尚屬不能證明，依刑事訴訟法
    第第三百零一條第一項規定，自應為被告三人無罪之諭知。
六、臺灣臺北地方法院檢察署九十六年度偵字第一六六四八、一
    六六四九號移送併辦意旨略以：被告丙○○、被告戊○○與
    陳柏東（陳柏東部分另案通緝）等基於意圖為自己不法所有
    之犯意聯絡，由丙○○於民國九十二年八月間以中華核廢公
    司之執行長自居，在報端刊登廣告招募資金，並由戊○○與
    陳柏東負責公司所需專業技術，使陳林理（ＣＨＥＮＬＩＮ
    ＬＥＥ）陷於錯誤，遂依丙○○指示，於九十二年八月十一
    日本欲匯款美金十萬元存入中華核廢公司帳戶內，然因該公
    司並無銀行帳戶，遂於翌日（即九十二年八月十二日）改匯
    款美金十萬元至陳柏東設於華信商業銀行帳號000000
    0號帳戶內。迄九十二年十月間，陳林理發現公司並未實際
    經營，要求退股，丙○○先開立面額美金九萬九千五百元之
    支票作為支付股款之用，然屢次以往來臺灣與俄羅斯間接洽
    核廢料處理事宜為由拖延付款，經陳林理遵期提示因存款不
    足遭退票，方知受騙，因認被告丙○○及戊○○此部分所為
    ，亦涉刑法第三百三十九條第一項之詐欺罪嫌，與本案起訴
    部分關係為刑法修正前連續犯之裁判上一罪關係，為法律上
    同一案件，爰移送併案審理等語。惟本院既認本案起訴部分
    應為被告丙○○、戊○○無罪之諭知，已如前述，即與併辦
    部分不生任何裁判上一罪或實質上一罪之法律上同一案件關
    係，是前開併辦部分即非在本院審理範圍之內，應退回檢察
    官另為適法之處理，附此敘明。
據上論斷，應依刑事訴訟法第三百零一條第一項，判決如主文。
本案經檢察官王育珍到庭執行職務。
中    華    民    國    97    年    10    月    22    日
                  刑事第九庭審判長法  官  林怡秀
                                  法  官  張詩芸
                                  法  官  徐淑芬
本件正本證明與原本無異。
檢察官如不服本判決，應於判決送達後十日內，向本院提出上訴
狀（應抄附繕本）。告訴人己○○如對於本判決不服者，應具備
理由請求檢察官上訴，其上訴期間之計算係以檢察官收受判決正
本之日期為準。
                                  書記官  廖純瑜
中    華    民    國    97    年    10    月    22    日


司法院資訊處製作；財團法人民間司法改革基金會備份。
